【裁判字號】    99,重交上更(一),5
【裁判日期】    991209
【裁判案由】    業務過失致死
【裁判全文】
臺灣高等法院高雄分院刑事判決   99年度重交上更(一)字第5號
上  訴  人  臺灣高雄地方法院檢察署檢察官
被      告  黃信雄
上列上訴人因被告業務過失致死案件，不服臺灣高雄地方法院94
年度交訴字第136 號中華民國95年11月8日第一審判決（起訴案
號：臺灣高雄地方法院檢察署94年度偵續字第72號），提起上訴
，判決後，經最高法院第1次發回更審，本院判決如下：
    主  文
上訴駁回。
    理  由
一、公訴意旨略以：被告黃信雄係中南客運之司機，為從事業務
    之人，於民國92年12月23日上午8 時5 分許，駕駛車牌號碼
    FZ-953號營業用大客車沿高雄市小港區○○○路由南向北方
    向行駛，途經沿海一路259 號前時，本應注意汽車行駛時，
    駕駛人應注意車前狀況及兩車併行之間隔，並隨時採取必要
    之安全措施，以避免危險之發生，而當時又無不能注意之情
    事，竟疏未注意，適被害人李雅玲騎乘車牌號碼ILH-260 號
    重型機車，沿該路同向行駛於大客車之右側，因不明原因摔
    倒後，不慎擦撞至違規停於該處為黃進傳（已另為緩起訴處
    分）所有車牌號碼ZC- 9152號自用小客車之左後車輪及被告
    所駕駛大客車之右前車輪處，被害人因而隨車旋轉180 度後
    倒於該處外側車道靠近慢車道處時，遭被告所駕駛之大客車
    右後車輪輾過，致被害人受有下頷骨骨折、顏面變形、顏面
    有多處擦挫傷、右嘴角有撕裂傷2 ×1 公分、頸部有數處擦
    挫傷、胸部有數處擦挫傷、左右兩側肋骨多處骨折、腹部有
    多處擦挫傷20×8 公分、左側背腰臀部有多處皮下出血﹙印
    痕﹚、左臀外側有數處擦挫傷、左右上肢有多處擦挫傷、左
    下肢有多處擦挫傷35×7 公分、泌尿生殖部、左右腹股溝部
    及左大腿內側有撕裂傷37×17公分、恥股部及左腹股溝部有
    多處表淺裂傷等傷害，經送醫途中休克死亡。因認被告涉犯
    刑法第276 條第2 項業務過失致死罪嫌等語。
二、公訴人認被告涉犯刑法第276 條第2 項業務過失致死罪嫌，
    係以被告黃信雄之陳述、告訴人李清平之指述、證人黃進傳
    、王清風之證述、高雄市政府警察局交通大隊道路交通事故
    現場圖、照片、法務部調查局93年3 月2 日調科壹字第0930
    0078290 號檢驗通知書、臺灣高雄地方法院檢察署92年度相
    字第2155號相驗卷及所附筆錄、相驗屍體證明書、鑑定驗斷
    書、照片、臺灣高雄地方法院檢察署勘驗筆錄，資為論據。
三、訊據被告黃信雄堅決否認有業務過失致人於死犯行，辯稱：
    車禍當時，我沒有看到被害人的機車在我大客車右後方，因
    為大客車車體很長，會有視線上的死角，我沒有辦法注意到
    右後方慢車道的行駛狀況，而且我也不可能一直盯著照後鏡
    看，我是感覺到我的大客車右後車輪有壓到東西，我向右停
    靠下車查看，才發現被害人人車倒地，我並無過失等語。
四、經查：
  (一)被告黃信雄係中南客運之司機，於92年12月23日上午8 時5
    分許，駕駛FZ-953號營業用大客車沿高雄市小港區○○○路
    由南向北行駛，途經該路259 號前，適被害人李雅玲騎乘IL
    H-260 號重型機車亦至該處人車倒地，被害人李雅玲遭被告
    駕駛之大客車右後輪輾壓，受有下頷骨骨折、顏面變形、顏
    面有多處擦挫傷、右嘴角有撕裂傷2 ×1 公分、頸部有數處
    擦挫傷、胸部有數處擦挫傷、左右兩側肋骨多處骨折、腹部
    有多處擦挫傷20×8 公分、左側背腰臀部有多處皮下出血﹙
    印痕﹚、左臀外側有數處擦挫傷、左右上肢有多處擦挫傷、
    左下肢有多處擦挫傷35×7 公分、泌尿生殖部、左右腹股溝
    部及左大腿內側有撕裂傷37×17公分、恥股部及左腹股溝部
    有多處表淺裂傷等傷害，經送醫不及死亡之事實，業據證人
    即警員陳信昌、王振莫在原審結證稱在被告駕駛之大客車右
    後輪採集有人體組織等語( 見原審卷第95、159 頁），而經
    原審將被告駕駛之大客車右後輪採集之人體組織送法務部法
    醫研究所鑑定結果，確與被害人李雅玲之DNA 型別相符，有
    法務部法醫研究所95年9 月5 日法醫證字第0955000033號函
    附卷可稽( 見原審卷第111 ～112 頁）。又經臺灣高雄地方
    法院檢察署檢察官督同法醫師相驗屬實，並製有勘（相）驗
    筆錄、相驗屍體證明書、鑑定驗斷書，復有道路交通事故現
    場圖、現場相片在卷足憑( 見相卷第8 、15～23、28、32～
    41頁、偵卷第15～37頁）。再被告亦陳述上情在卷，核與上
    開各證據相符，被告此部分之自白即堪信為真正。
  (二)依道路交通事故現場圖、現場照片、高雄市政府警察局刑事
    鑑識中心刑案現場勘察報告表、車損照片所示( 見相卷第8
    、15～22頁、偵卷第15～37頁、偵續卷第15～36頁），高雄
    市小港區○○○路259 號前慢車道停放有黃進傳所有ZC-915
    2 號自用小客車，在慢車道路面上自黃進傳所有ZC-9152 號
    自用小客車左後輪向西南方向延伸，遺留有總長約6 公尺之
    煞車痕及刮地痕，被害人李雅玲之機車向左倒在黃進傳所有
    ZC-9152 號自用小客車左方，機車車頭朝南、車尾朝北，機
    車前輪在慢車道與快車道外側車道分道線上，機車後輪在快
    車道外側車道上，機車後輪前方之快車道外側車道上遺留有
    血跡1 處，黃進傳所有ZC- 9152號自用小客車前方慢車道上
    散落被害人李雅玲機車後視鏡、車尾燈罩，黃進傳所有ZC-9
    152 號自用小客車左後輪及左後輪葉子板處有擦撞痕，距地
    面高度約13.5公分至23公分，被告駕駛之大客車右前車門車
    窗玻璃下方遺有補漆痕1 處，被害人李雅玲機車左前車頭把
    手旁飾板、左側煞車把手、車頭左前飾板、左側側腳柱、左
    側乘客座踏板、左側引擎護罩外側、左側立柱、左側腳踏啟
    動器、車尾燈、機車後把手、前車輪右側避震器、前車輪左
    側避震器均遺有刮擦痕、左後車尾方向燈破裂、左側車尾飾
    板遺有污跡、後車牌左側微彎曲變形、車尾擋泥板上紅色反
    光板脫落、右前後視鏡掉落。又被告駕駛之大客車右後輪採
    集有被害人李雅玲人體組織，已如前述，且證人王振莫在原
    審結證稱現場煞車痕、刮地痕有連續，應係被害人李雅玲機
    車所遺留，其中煞車痕約長10公分等語( 見原審卷第158 、
    160 頁）。再被告駕駛之大客車無明顯刮擦痕，已經檢察官
    勘驗明確，有勘驗筆錄可按( 見偵卷第68頁），而被告駕駛
    之大客車右前車門車窗玻璃下方於車禍發生當日已現存在有
    補漆痕1 處，此觀諸92年12月23日案發當日所拍攝被告駕駛
    之大客車右前車門照片亦明（見偵卷第27頁）。另92年12月
    23日，在高雄市小港區○○○路259 號前並無道路施工，亦
    無縮減車道，且高雄市小港區○○○路259 號前方距600 公
    尺處及後方距650 公尺處各設有站牌等情，有聯鋼營造工程
    股份有限公司96年12月27日（96) 聯鋼工字第720 號函及國
    光汽車客運股份有限公司97年1 月17日（九十七）國光業字
    第97200107號函附路線站位置資料表在卷可憑( 見本院上訴
    卷第98、102 ～103 頁）。足認被告係駕駛大客車沿高雄市
    小港區○○○路外側快車道由南向北直行，車禍發生時並無
    因乘客上下車或道路施工縮減車道而變換至慢車道之情形，
    且被告駕駛之大客車並無其他明顯刮擦痕，至右前車門車窗
    玻璃下方之補漆痕並非新刮擦痕，已如前述，自難認與本件
    車禍發生原因有關。此外，被告駕駛之大客車右後輪處車身
    底盤距離地面約23公分至33公分，業經原審勘驗測量無訛(
    見原審卷第68頁），而被害人李雅玲胸厚22公分，有臺灣高
    雄地方法院檢察署鑑定鑑驗書足憑（見相卷第33頁）。綜上
    各情判斷，被告駕駛之大客車既無新刮擦痕，即無從認定被
    告駕駛之大客車與被害人李雅玲之機車於行進中有互為擦撞
    情事，且依煞車痕起點係駕駛人發現、認知危險及採取緊急
    煞車後，車輪鎖止而在地面留下之輪胎痕跡，足見被害人李
    雅玲係在接近黃進傳所有ZC- 9152號自用小客車前約6 公尺
    煞車痕起點前方某處，因發現前方慢車道上停放有黃進傳所
    有ZC -9152號自用小客車，認知危險及採取緊急煞車，車輪
    鎖止乃在地面留下輪胎痕跡，繼而向左傾倒滑行而在地面上
    留下刮痕，並被害人李雅玲機車傾倒後向右前方滑行6 公尺
    至黃進傳所有ZC -9152號自用小客車左後輪處，摩擦黃進傳
    所有ZC-9152 號自用小客車左後輪，再向左前方滑行至外側
    快車道停止，被害人李雅玲於滑行至外側快車道時進入被告
    駕駛之大客車下方，而遭被告駕駛之大客車右後輪輾壓，至
    為明確。又本件經檢察官指示高雄市政府警察局刑事鑑識中
    心實施採證鑑識及本院囑託國立交通大學鑑定結果，亦均認
    被害人李雅玲機車向左傾倒後，摩擦黃進傳所有ZC- 9152號
    自用小客車左後輪，再滑行進入被告駕駛之大客車下方，此
    有高雄市政府警察局刑事鑑識中心刑案現場勘察報告表及國
    立交通大學行車事故鑑定意見書在可參( 見偵續卷第17～18
    頁、本院上訴卷第45頁），而與前開車禍發生過程之研判論
    述相合。
  (三)92年12月23日，在高雄市小港區○○○路259 號前路段，限
    速時速30公里，有高雄市政府交通局97年5 月20日高市交四
    字第0970023414號函可稽（見本院上訴卷第137 頁）。而被
    告於車禍發生時駕駛大客車之速度，已經被告陳明其行車速
    度為時速50公里至55公里間等語( 見偵卷第3 頁反面），並
    觀諸被告駕駛之大客車行車紀錄器顯示，被告駕駛之大客車
    於時速60公里緊急煞車，亦有行車紀錄器在卷可參( 見偵卷
    第50～58頁），足認被告之大客車於車禍發生時時速約60公
    里，被告違規超速，已可認定。至被害人李雅玲之機車行車
    速度固無任何資料可知，然依上述被害人李雅玲行進中因發
    現、認知危險而採取緊急煞車，機車輪胎有留下煞車痕約長
    10公分，機車隨即傾倒滑行約6 公尺，依常情判斷，被害人
    李雅玲之機車行車速度亦非慢，而係具有相當行車速度，可
    認至少時速30公里以上（衡諸一般常情，若機車速度低於時
    速30公里以下，即使緊急煞車，摔倒可能性極低）。在上開
    客觀情況下，被告駕駛大客車車速60公里，每秒行走距離約
    17公尺。另假設被害人李雅玲之機車行車速度至少為時速30
    公里，且設被害人李雅玲之機車瞬間滑行速度與行車速度相
    同，依此計算，被害人李雅玲之機車每秒行走距離至少約8
    公尺，是被害人李雅玲機車滑行6 公尺之時間僅需約0.75秒
    鐘。據此反推，以被告駕駛之大客車輾壓被害人李雅玲之時
    點回推0.75秒鐘，被告駕駛之大客車於被害人李雅玲之機車
    開始傾倒滑行之時，係在車禍發生地點前約12.75 公尺處。
    從上述推算可知，被害人李雅玲之機車傾倒開始滑行前，被
    告駕駛之大客車行駛於外側快車道正常車道上，被害人李雅
    玲駕駛之機車行駛於慢車道，被告駕駛之大客車既未擦撞被
    害人李雅玲之機車，自亦無疏未注意2 車併行保持安全間隔
    之問題，反而是行駛於慢車道上之機車應注意前方慢車道遭
    人違規路邊停車導致慢車道寬度縮小，即應減速或注意快車
    道有無行進車輛，以避免為了閃避違規停車而侵入快車道肇
    致快車道上車輛無從立即反應之危險。況且，縱認被告駕駛
    大客車在車禍發生地點前約12.75 公尺處，有發現被害人李
    雅玲之機車傾倒滑行，依汽車之煞停距離為反應距離加煞車
    距離，則汽車於時速60公里時，其煞停距離為30公尺（交通
    部道路交通安全督導會訂5.4.交導登（62）字第232 號函及
    交通部66年10月27日交（66) 字第10275 號函參照），被告
    實亦無從及時反應煞停。設若被告依規定以時速30公里行駛
    ，按上開標準推算，其煞停距離為15公尺，亦屬無從及時煞
    停。更何況被告於車禍當時依規定注意車前狀況，其並未發
    現被害人之機車在其右後方行駛，被告自無採取煞停措施之
    可能。又被告駕駛大客車雖有超速行駛之違規行為，但本件
    車禍係因被害人李雅玲機車驟然在慢車道傾倒滑行進入外側
    快車道，被告原駕駛大客車正常行駛於外側快車道，並無違
    反注意義務，且被害人李雅玲機車驟然傾倒滑行，亦非被告
    所能預見及注意防止，是被告超速行駛尚與被害人李雅玲死
    亡結果無相當因果關係。換言之，被告車速與後來右後輪輾
    過自行摔倒而滑入車底之李雅玲尚無相當因果關係，蓋若被
    告車速慢一點，固可能於被害人李雅玲摔倒時尚未到達事現
    場，但若被告速度更快一點，被告駕駛大客車豈不也恰巧已
    先行通過肇事地點，均不致使輾過被害人之事故發生。可見
    被告之大客車於車禍當時之行車速度為何，與本件車禍之發
    生並無關聯。
  (四)綜上所述，被告駕駛大客車既無可歸責之過失責任，此外又
    查無其他任何積極之證據，足認被告有業務過失致人於死犯
    行，被告犯罪即屬不能證明。
五、原審以不能證明被告犯罪而諭知無罪之判決，核無不合，檢
    察官上訴意旨，指摘原判決不當，為無理由，應予駁回。
據上論斷，應依刑事訴訟法第368條，判決如主文。
本案經檢察官高碧霞到庭執行職務。
中    華    民    國    99    年    12    月     9    日
                  刑事第九庭    審判長法  官   莊秋桃
                                      法  官   田平安
                                      法  官   范惠瑩
以上正本證明與原本無異。
如不服本判決應於收受本判決後10日內向本院提出上訴書狀，其
未敘述上訴理由者，並得於提起上訴後10日內向本院補提理由書
狀（均須按他造當事人之人數附繕本）「切勿逕送上級法院」。
中    華    民    國    99    年    12    月     9    日
                                      書記官   戴育婷

司法院資訊處製作；財團法人民間司法改革基金會備份。
